臺灣士林地方法院民事判決　　　　　　　95年度訴字第1220號
原　　　告　乙○○
　　　　　　　　　　　　2
被　　　告　甲○○
上列當事人間損害賠償事件，本院於民國96年10月3 日言詞辯論
終結，判決如下：
    主      文
被告應給付原告新臺幣玖拾萬元，及自民國94年12月23日起至清
償日止，按週年利率百分之五計算之利息。
訴訟費用由被告負擔。
    事實及理由
壹、程序部分：
    按債權人之請求，以給付金錢或其他代替物或有價證券之一
    定數量為標的者，得聲請法院依督促程序發支付命令。債務
    人對於支付命令於法定期間（即20日內）合法提出異議者，
    支付命令於異議範圍內視失其效力，以債權人支付命令之聲
    請，視為起訴或聲請調解。民事訴訟法第508 條第1 項、第
    519 條第1 項分別定有明文。本件原告聲請對被告核發支付
    命令，經被告於法定期間內合法提出異議，本院爰依法進行
    審理，合先敘明。
貳、實體部分：
一、原告起訴主張：原告於93年6 月間向訴外人即原告之三叔連
    宗祥購買其所有門牌為臺北市○○街45號4 樓之2 、47號1
    、2 樓房地，雙方約定總價金為新臺幣（下同）1,300 萬元
    ，雙方並於華泰商業銀行光復分行簽訂買賣契約，因連宗祥
    長年旅居美國，遂委託原告之二叔即被告代保管其印鑑證明
    書，另將土地所有權狀委由原告之父保管（當時因遺失申辦
    補發中）。93年6 月間，土地權狀補發公告期限即將屆滿，
    被告向原告詐稱：連宗祥要求原告應先將價金中之100 萬元
    借予被告做為定金，以換取連宗祥之印鑑證明書辦理過戶。
    原告於93年6 月17日前往被告家途中，發生車禍，遂保留10
    萬元作為修車費用，僅交付90萬元予被告之妻茹鈺惠，並由
    茹鈺惠在場友人書立收據，茹鈺惠收受前開款項後，即通知
    被告返家將連宗祥之印鑑證明書交付原告。嗣連宗祥因不明
    原因不願繼續將前開3 棟房地出售予原告，原告告以已支付
    被告90萬元，經連宗祥覆以：伊對此事完全不知情等語，原
    告始知遭被告詐騙上開款項，原告自得請求被告負侵權行為
    損害賠償責任，惟屢經原告請求被告處理，均未獲置理，為
    此依民法第184 條之規定提起本訴，並聲明：(1)被告應給付
    原告90萬元，並自支付命令送達之翌日起至清償日止，按週
    年利率5%計算之利息。(2)訴訟費用由被告負擔。
二、被告則答辯略以：
  (一)系爭款項之簽收，並非被告所簽署，被告亦非房地產所有人
    ，無權為任何處分，且臺北市○○街45號4 樓之2 、47 號1
    、2 樓房地係連宗祥所有，被告並未取得其授權，無買賣代
    理權限，故原告誣指被告收取90萬元買賣價金實屬有誤。又
    被告並未參與房地產買賣之協議，何來與原告有債權債務關
    係？
  (二)原告所指被告詐得之系爭90萬元，究係原告受詐欺犯罪後之
    損失？抑或是被告配偶茹鈺惠向原告貸得之借款，有待查明
    。被告雖遭起訴，並受鈞院及臺灣高等法院判決有期徒刑6
    個月得易科罰金之刑責，惟此等結果係原告扭曲事實所陳，
    再加上被告拙於言表，未及時收受通知到庭應訊，致上述前
    審諸法院皆作出錯誤判決，是被告為求救濟，已向臺灣高等
    法院提起再審聲請。
  (三)審觀事實發生經過係：93年6 月間被告配偶因其主持經營之
    公司需錢週轉，便於電話中私向原告借貸100 萬元，惟原告
    得知幫伊出資購屋之父親連宗興已得知原告犯有吸毒之惡習
    ，為免伊壞財殆盡而有不願幫原告出資購屋之念頭產生，是
    原告為怕自己受贈房屋之利益消失，願有條件提供100 萬元
    借予茹鈺惠，惟茹鈺惠需藉得連宗興信任之長處幫助原告欺
    瞞連宗興說房地增值等稅單已下達（當時房地增值等稅單尚
    未下達），並前去連宗興處說服拿取印鑑證明書交予代書辦
    理房地過戶手續，是故原告與茹鈺惠便私下於電話中達成有
    條件之借款協議事。原告與茹鈺惠隔日上午即分頭依約進行
    協議事，茹鈺惠於公司要員工謝廣慧以機車載伊至臺北市○
    ○街45號連宗興處拿取房地過戶所需之印鑑證明書，再返回
    公司等待原告取錢前來換取印鑑證明書，詎料原告於前來茹
    鈺惠公司半途與人發生車禍，只能先交予茹鈺惠系爭款項90
    萬元予以清點，並要一旁觀看之員工謝廣慧書立收據予茹鈺
    惠點鈔後簽名，即匆忙離去處理已撞壞之愛車，而此時茹鈺
    惠亦快速將系爭金額存入自己所屬之台北富邦銀行戶頭。至
    原告再度前來要求茹鈺惠一起前往代書處交付印鑑證明時，
    茹鈺惠因兒子等已放學回家需人照顧，隨即以電話聯絡被告
    下班後儘速回家搭載原告至代書事務所交付印鑑證明書，以
    便辦理房地買賣過戶事。
  (四)本件損害賠償事件係原告扭曲與他人有條件協議借貸事實，
    並於事實與伊即將獲得之利益消失時，逕指被告因施詐術使
    伊受有損害之訴訟至為顯明。另查，系爭標的金額，被告已
    於95年11月間代配偶返還原告借款遭拒後，依法提存於鈞院
    提存所，是被告主張原告已無理由再向被告請求系爭款項，
    並聲明：(1)原告之訴駁回；(2)被告如受不利判決，願供擔保
    免為假執行；(3)訴訟費用由原告負擔。
三、經整理兩造所述，本件之爭點在於被告是否詐騙原告致其交
    付90萬元？
四、本院得心證之理由：
  (一)原告主張之上開事實，業據提出臺北市稅捐稽徵處中南分處
    土地增值稅核覆通知書、臺北市稅捐稽徵處中南分處函、被
    告之妻茹鈺惠簽立之收據影本、連宗祥寄發予原告之電子郵
    件及戶籍謄本等在卷可稽。依茹鈺惠所立收據所載，其確於
    93年6 月17日向原告收取現金90萬元，並經其於本院95年度
    易字第46號刑事案件中證述無誤，有本院上開刑事判決在卷
    可參，是原告主張於前述時地交付90萬元予被告之妻茹鈺惠
    之事實，堪信為真實。又茹鈺惠於前揭刑事案件復證稱：「
    （被告是否知道乙○○於93年6 月17日要到你家拿100 萬元
    給妳？）被告下班之後約7 、8 點，我才跟他講，‧‧‧因
    為乙○○說稅單已經下來，所以我們就一起等到被告下班，
    才一起前往代書那邊交付印鑑證明，‧‧‧是被告跟乙○○
    一起去代書那邊」等語明確，經核與被告於該刑事案件警詢
    時所承：當天曾駕車載乙○○前往代書處，將印鑑證明交付
    代書保管等情相符，足見原告於93年6 月17日交付90萬元予
    茹鈺惠後，猶等候被告返家，待被告一同交付印鑑證明予代
    書辦理過戶事宜。是原告交付90萬元之目的，顯係依被告指
    示，欲以之作為取得印鑑證明之對價無疑。從而，原告所陳
    ，被告電話指示其付款以交換印鑑證明，其始交付上述款項
    予茹鈺惠等情，經核與被告同日協同交付印鑑證明予代書一
    節相符，自堪信為真實（參見臺灣高等法院96年度上易字第
    191 號刑事判決第2 至3 頁），
  (二)被告所舉證人林秀禎雖到庭證稱：「（問：是否認識兩造？
    ）都認識。」、「（問：如何認識兩造？）被告是我保險公
    司的同事，原告與我都是被告的債權人。」、「（問：原告
    為何會是被告的債權人？）因原告曾告訴我，被告的太太茹
    鈺惠欠原告90萬元。」、「（問：原告何時告訴妳的？）95
    年3 、4 月間在我的保險公司告訴我的，我的保險公司在臺
    北市○○路○ 段230 號11樓。」、「（問：原告為何會告訴
    妳此事？）因當時我對被告夫妻有債權，原告說要協助我要
    回債權，我就寫了一張授權書給原告，當時被告積欠我303
    萬元，原告認為他的90萬元債權太薄弱，如加上我的303 萬
    元，比較容易拍賣被告的房子。」、「（問：原告有無說這
    90萬元債權如何來的？）原告說這是茹鈺惠跟他借的，原告
    拿現金給她，茹鈺惠的朋友剛好在場，茹鈺惠在清點錢，原
    告就叫茹鈺惠的朋友寫借據，茹鈺惠的朋友叫什麼名字我不
    知道。」、「（問：原告有無告訴妳茹鈺惠為何會向他借90
    萬元？）原告沒有告訴我茹鈺惠借錢的原因。」、「（問：
    茹鈺惠何時向原告借這90萬元？）我不知道。」、「當時原
    告說他無條件幫助我，原告說他主要目的是要拍賣被告迪化
    街的房子，我說我只要拿回債權就好，其他的我都不要，原
    告說他要迪化街房子，他會找人來標買，另原告說他另一位
    叔叔德惠街的房子，因我有對被告提出民刑事告訴，原告說
    如刑案告成，被告就要去坐牢，原告就會向另一位叔叔要求
    把德惠街的房子讓給原告。」等語（參見本院96年8 月20日
    言詞辯論筆錄），惟原告當庭否認證人所述，並稱：伊未曾
    告知林秀禎關於伊與被告金錢糾紛之原因等語。經查，證人
    林秀禎係被告之保險公司同事，具一定之情誼，其未於上開
    刑事案件一審中到庭作證，於二審時始到庭作證，已難認其
    無迴護被告之可能。又依林秀禎所述，原告未向其告知茹鈺
    惠借款原因，反告知其借款時係交付現金並由茹鈺惠之友人
    書立借據等細節，證人所述顯有附和被告之嫌。再者，原告
    確係直接支付90萬元予茹鈺惠，已如前述，而原告與證人僅
    係同為被告之債權人而已，並無何交情，則原告基於個人財
    務隱私或其他考慮，未向證人明確說明其與被告間90萬元糾
    紛之實際原因，而僅向證人泛稱係被告之配偶所借，亦與常
    情無何相違；況依證人所述，其就原告與茹鈺惠間90萬元糾
    紛之實際情形並不清楚，是其所證自亦不足為被告有利之認
    定。
  (三)被告所舉另一證人謝廣慧雖亦到庭證稱：「我之前在茹鈺惠
    的公司擔任會計時，有見過原告3 、4 次，被告則是茹鈺惠
    的先生。」、「（兩造間是否有金錢往來？）我不清楚，但
    我在茹鈺惠的公司擔任會計期間，茹鈺惠曾跟原告借過錢。
    」、「（茹鈺惠是何時向原告借錢？）很久以前，我忘記了
    ，大約是2 、3 年前。」、「（茹鈺惠向原告借多少錢？）
    本來是要借100 萬元，但後來點收時是90幾萬元，點收時我
    有在場。」、「（點收情形？）那天原告到迪化街茹鈺惠的
    3 樓住家，我當時在5 樓辦公室，茹鈺惠打電話叫我下來幫
    忙點錢，當時是下午約2 、3 點左右，點完錢我下來看到原
    告及原告的男性朋友，我們點完錢後，原告叫茹鈺惠寫收據
    ，茹鈺惠不會寫，茹鈺惠就叫我寫，我寫好後，原告看了之
    後表示這樣寫不好，就由原告口述，我重寫一份，寫好後交
    給茹鈺惠簽名，茹鈺惠簽名後再拿給原告，原告拿了收據之
    後就離開了，我開車載茹鈺惠把錢拿到台北銀行重慶北路分
    行存，當時我在車上等，茹鈺惠進去銀行存，我知道茹鈺惠
    有把一部分錢存到茹鈺惠開的健悅公司」、「（如何得知茹
    鈺惠向原告借錢？）因茹鈺惠在辦公室有打幾通電話給原告
    ，跟原告說她向銀行借不到錢，想跟原告借錢，當時我有聽
    到茹鈺惠講話。」、「（如何得知茹鈺惠是打給原告？）因
    茹鈺惠在電話中有提到原告的名字。」、「（茹鈺惠為何會
    向原告借錢？）因當時公司要進一批貨，另外還要還另一家
    銀行貸款。」、「（被告是否知道本件借款？）剛開始茹鈺
    惠不想讓被告知道，我勸她還是要告訴被告比較好，我不知
    道他後來有無告知被告。」等語（參見本院96年9 月10日言
    詞辯論筆錄），惟此亦為原告所否認。按證人謝廣慧既曾擔
    任茹鈺惠公司之會計，非無可能係為偏袒被告而到庭為不實
    陳述，其所為證言，自難遽採。再證人茹鈺惠於刑事案件審
    理中證稱：平常與原告無往來，因欲購屋始向原告借款，事
    前未與配偶即被告討論，被告迄至93年6 月17日下班後約晚
    間7 、8 時許，始知其向乙○○取款，且該90萬元借款未立
    借據、未約定利息等詞，經核與被告於刑事案件審理中所稱
    ：家中購屋、支付大筆開銷時，配偶茹鈺惠均會與之討論，
    茹鈺惠向被告借款之事其遲至93年10月間因連宗祥打電話、
    寫電子郵件E-MAIL始知悉等情明顯不符。且被告於刑事案件
    審理中復供承：其未曾向兄弟借過錢等情明確，則茹鈺惠私
    下與不相往來之夫家後輩進行私人借貸，並未立具任何借據
    文書、或言明清償期限、利息，顯與一般人之生活經驗有違
    ，堪認系爭款項絕非茹鈺惠向原告所借，證人謝廣慧所證，
    應屬迴護被告之詞，不足為有利被告之認定。
  (四)被告雖稱前向原告給付90萬元，因原告拒收，其已將90萬元
    提存於本院等語。惟查被告係為免假扣押而將90萬元擔保金
    提存，此有被告提出之提存書影本在卷可參，而該提存書並
    未載明提存物受取人，是被告此項提存顯非為清償本件債務
    ，自不得因此認被告已為清償而得免除責任。
  (五)末查，被告所涉詐欺刑事案件，業經臺灣士林地方法院檢察
    署檢察官以94年度偵字第9412號偵結起訴，並經本院95年度
    易字第46號刑事判決以被告犯詐欺罪，判處有期徒刑6 月在
    案，再經臺灣高等法院以96年度上易字第191 號駁回上訴，
    並已確定在案，有上開案號刑事判決書在卷可稽。從而，本
    件原告受被告詐欺，致陷於錯誤而交付90萬元之事實，洵堪
    認定。
  (六)按因故意或過失不法侵害他人之權利者，負損害賠償責任。
    故意以背於善良風俗之方法，加損害於他人者亦同，民法第
    184 條第1 項定有明文。本件被告以詐騙手段之不法行為，
    致原告陷於錯誤交付現金90萬元，侵害原告之財產權等事實
    ，既經認定，則被告依民法第184 條第1 項，自應負賠償之
    責，是原告請求被告賠償90萬元，自屬有據。
  (七)又按給付無確定期限者，債務人於債權人得請求給付時，經
    其催告而未為給付，自受催告時起，負遲延責任。其經債權
    人起訴而送達訴狀，或依督促程序送達支付命令，或為其他
    相類之行為者，與催告有同一之效力，民法第229 條第2 項
    定有明文。是被告對原告之損害賠償給付義務，自本件支付
    命令送達翌日起負遲延責任。從而，原告依侵權行為損害賠
    償請求權，請求被告給付90萬元及自支付命令送達翌日即94
    年12月23日起至清償日止，按年息5%計算之利息，為有理由
    ，應予准許。
五、本件判決基礎已臻明確，兩造其餘攻防方法及訴訟資料，經
    審酌後，核與判決結果不生影響，無逐一論駁之必要，併此
    敘明。
六、據上論結，本件原告之訴為有理由，依民事訴訟法第78條，
    判決如主文。
中　　華　　民　　國　　96　　年　　10　　月　　31　　日
                  家事法庭  法  官  陳文通
以上正本證明與原本無異。
如不服本判決，應於判決送達後20日內向本院提出上訴狀。
中　　華　　民　　國　　96　　年　　10　　月　　31　　日
                            書記官  劉奕湘
